臺灣高等法院刑事判決　　　　　　　100年度侵上訴字第275號
上　訴　人　臺灣板橋地方法院檢察署檢察官
被　　　告　謝永亮
指定辯護人　本院公設辯護人　李廣澤
上列上訴人因被告妨害性自主等案件，不服臺灣板橋地方法院
100 年度侵訴字第99號，中華民國100年9月5日第一審判決（起
訴案號：臺灣板橋地方法院檢察署100年度偵字第18044號），提
起上訴，本院判決如下：
    主  文
上訴駁回。
    事  實
一、謝永亮與Ａ女（警偵卷代號：0000000000號，民國76年9 月
    生，真實姓名年籍詳卷，下稱：A 女）原為男女朋友關係，
    A 女於100 年6 月28日向謝永亮提出分手，惟遭謝永亮拒絕
    ，A 女遂於100 年7 月1 日上午11時許，前往謝永亮位於新
    北市○○區○○路115 號5 樓507 室之租屋處商議分手事宜
    ，至同日下午3 時許雙方仍未能達成共識，A 女表示欲離開
    該處，謝永亮心生不滿，竟先以用手、身體強行將A 女壓制
    在上開謝永亮賃屋處床上，徒手褪去A 女全身衣物，使用其
    所持有之Sony Ericsson 白色手機（附表編號一）強行拍攝
    A 女裸體照片及錄影，且備妥其所有之SAMSUNG 手提電腦（
    附表編號二）預備存檔及上傳網路（所犯強制罪部分，業經
    原審判決處有期徒刑3 月確定）；復基於強制性交之犯意，
    對Ａ女恫稱：「不准動！不准哭！如果妳再動、再哭，我就
    把照片、錄影上傳給妳的家人朋友看！」等語，致使A 女心
    生畏懼不敢抗拒而違反A 女意願，將其陰莖插入A 女陰道內
    抽動然未射精，過程中並一再對A 女恫稱：「如果妳再動、
    再哭，我一做完這件事，就把照片上傳給妳的家人、朋友看
    ！」等語，而以此強暴、脅迫方式，對A 女為強制性交1 次
    得逞。嗣Ａ女報警處理，經警於100 年7 月4 日凌晨1 時許
    在謝永亮上開租屋處查獲謝永亮，並扣得附表之物，因而查
    悉上情。
二、案經A 女訴由新北市政府警察局新莊分局移由臺灣板橋地方
    法院檢察署檢察官偵查起訴。
    理  由
壹、程序部分
一、原審判決後，被告並未提起上訴，而檢察官上訴意旨僅對於
    原判決關於強制性交部分不服提起上訴，其餘部分則未上訴
    （見本院卷第12頁），是本案上訴範圍僅為被告被訴強制性
    交部分，合先敘明。
二、按被告以外之人於審判外之陳述，雖不符刑事訴訟法第159
    條之1 至第159 條之4 之規定，而經當事人於審判程序同意
    作為證據，法院審酌該言詞陳述或書面陳述作成時之情況，
    認為適當者，亦得為證據。當事人、代理人或辯護人於法院
    調查證據時，知有刑事訴訟法第159 條第1 項不得為證據之
    情形，而未於言詞辯論終結前聲明異議者，視為有前項之同
    意，刑事訴訟法第159 條之5 定有明文。查本判決所引用以
    下審判外作成之相關供述證據，公訴人、被告及辯護人於本
    院準備程序、審判期日均表示無意見而不予爭執（見本院卷
    第22頁、第34至36頁），亦未於言詞辯論終結前聲明異議，
    本院審酌上開證據資料製作時之情況，尚無違法取得及證明
    力明顯過低之瑕疵，認以之作為證據應屬適當，而其餘所依
    憑判斷之非供述證據，本院亦查無有何違反法定程序取得之
    情形，且上開各該證據均經本院於審判期日依法進行證據之
    調查、辯論，被告於訴訟上之防禦權，已受保障，故上開證
    據資料均有證據能力。
貳、實體部分
一、上開犯罪事實，業據被告謝永亮於警詢、偵訊、原審及本院
    審理時均自白不諱（見偵查卷第6 至8 頁、第22至25頁、原
    審卷第9 、35頁、本院卷第21、34、37頁），核與證人即被
    害人A 女、證人張智超於警詢、偵查時證述情節大致相符（
    偵查卷第9 至11頁、第33至36頁），並有真實姓名與代號對
    照表、無名相簿翻拍照片及現場照片共計20張、翻拍錄影光
    碟1 片、亞東紀念醫院北府衛醫字第2759號受理疑似性侵害
    事件驗傷診斷書1 份等在卷可稽（見偵查卷末證物袋內）及
    如附表所示之物扣案可佐，被告前開自白，核與事實相符，
    足堪憑信。本案事證已臻明確，被告犯行洵堪認定，應依法
    論科。
二、核被告謝永亮所為，係犯刑法第221 條第1 項之強制性交罪
    。按刑事審判旨在實現刑罰權之分配的正義，故法院對有罪
    被告之科刑，應符合罪刑相當之原則，使輕重得宜，罰當其
    罪，以契合社會之法律感情，此所以刑法第57條明定科刑時
    應審酌一切情狀，尤應注意該條所列10款事項以為科刑輕重
    之標準，並於同法第59條賦予法院以裁量權，如認「犯罪之
    情狀可憫恕，認科以最低度刑仍嫌過重者，得酌量減輕其刑
    」，俾使法院就個案之量刑，能斟酌至當。而刑法第59條規
    定所謂「犯罪之情狀」，應審酌其犯罪有無可憫恕之事由，
    即有無特殊之原因與環境，在客觀上足以引起一般同情，以
    及宣告法定低度刑，是否猶嫌過重等，以為判斷（最高法院
    38年臺上字第16號、45年臺上字第1165號、51年臺上字第89
    9 號判例意旨）。經查：被告所犯上開罪名係最輕本刑為有
    期徒刑3 年以上之罪，然同為觸犯該罪者，其原因動機不一
    ，犯罪情節未必盡同，其行為對被害人所造成危害之程度自
    屬有異，法律科處此類犯罪，所設之法定最低本刑卻同為「
    3 年以上有期徒刑」，不可謂不重。於此情形，倘依其情狀
    處以3 年以下有期徒刑，即足以懲儆，並可達防衛社會之目
    的者，自非不可依客觀之犯行與主觀之惡性二者加以考量其
    情狀，是否有可憫恕之處，適用刑法第59條之規定酌量減輕
    其刑，期使個案裁判之量刑，能斟酌至當，符合比例原則。
    以本件犯罪情節而論，雖被告以強暴、脅迫方式對告訴人A
    女強制性交，於法不容，惟被告與告訴人A 女曾為同居男女
    朋友關係，被告因感情受挫，急欲挽回，情緒衝動未經仔細
    思考而出現不理性作為，復參酌被告之犯行，幸未造成告訴
    人A 女身體受有傷害，且告訴人A 女於案發後，已原諒被告
    ，並與被告達成和解，有調解筆錄一紙附卷可憑（見原審卷
    第28頁），復於原審準備程序時到庭陳稱「看看能不能給他
    一個自新機會，希望不要判太重，看有沒有機會可以緩刑」
    等語（見原審卷第35頁），並考量被告從無犯罪科刑紀錄素
    行良好，有本院被告前案紀錄表在卷可稽，顯非慣犯或素行
    不良之徒，於犯罪後即坦白承認犯行，一再表達悔意，本院
    認倘依法處以被告最輕法定刑有期徒刑3年，尚有情輕法重
    之憾，爰依刑法第59條之規定酌減其刑。
三、原審以被告罪證明確，適用刑法第221 條第1 項、第59條、
    第74條第1 項第1 款、第2 項第5 款、第93條第1 項第1 款
    、第2 款等規定，並審酌被告與被害人原屬摯友，因細故而
    如上行為，仍屬不該，惟被告於案發後均已坦承犯行，態度
    非惡，而被害人復為如上之意思陳述，兼衡其犯罪動機、目
    的、手段強度高低，及檢察官對被告求處有期徒刑7 年，稍
    嫌過重等一切情狀，量處被告有期徒刑1 年8 月。並以被告
    前未曾因故意犯罪受有有期徒刑以上刑之宣告，有本法院被
    告前案紀錄表1 份在卷可參，其因一時失慮，致罹刑典，犯
    後已坦承犯行，告訴人A 女復為如上宥恕意見陳述，因認被
    告已知悔悟，其經此偵審科刑之程序教訓後，當知所警惕，
    信無再犯之虞，因認對其所受宣告之刑，以暫不執行較為適
    當，併予宣告緩刑5 年。又按犯刑法第91條之1 所列之罪，
    而受緩刑之宣告者，應於緩刑期間付保護管束，刑法第93條
    第1 項第1 款定有明文，本件被告所犯刑法第221 條第1 項
    之強制性交罪部分，為同法第91條之1 第1 項所列之罪，既
    經宣告緩刑，應依刑法第93條第1 項第1 款規定，併為緩刑
    期間付保護管束之諭知。另為期被告能於社會勞動服務中建
    立正確男女互為尊重之人權價值觀，爰依刑法第74條第2 項
    第5 款之規定命其應向檢察官指定之政府機關、政府機構、
    行政法人、社區或其他符合公益目的之機構或團體提供200
    小時之義務勞務，以及為保護被害人安全與預防被告再犯所
    為必要命令如主文所示，並應依同法第93條第1 項第2 款之
    規定於緩刑期間內付保護管束。經核其認事用法並無違誤，
    量刑亦屬妥適。
四、檢察官上訴意旨略以：原審以被告係一時衝動犯罪，自始即
    坦承犯行，顯見其確實具有悔過之心，且又已獲得被害人之
    宥恕等情，衡酌其情節，不無情輕法重，尚堪憫恕之情形，
    而依刑法第59條之規定，酌予減輕其刑，固非無見。惟前開
    情節均屬犯罪動機、手段、犯罪所生之危害等刑法第57條事
    由，僅可為法定刑內從輕科刑之標準，並非刑法第59條減輕
    其刑之事由。且原審復未敘明被告客觀上有何足以引起一般
    同情而堪憫恕情形。至於刑罰是否過於嚴厲而生之「情輕法
    重」之事，並非刑法第59條所可涵攝之範圍，僅能從立法層
    面加以解決，法院不得僭越立法者之權限，任意以刑法59條
    變更原先立法之最低刑度，以維護權利分立之原則。況且縱
    使認為「情輕法重」可以作為適用刑法第59條之事由，前提
    也必須犯罪行為具有顯可憫恕之情形，而本件犯罪是否存在
    此一情形，亦有疑問，原審事用法律顯有不當，請撤銷原判
    決另為適當之裁判等語。經查：
（一）按刑法第221 條第1 項強制性交行為罪之法定刑為「3 年
      以上10年以下有期徒刑」，但若不分犯罪情節輕重，概處
      以上開刑責，難免輕重失衡，倘有情輕法重情形，於裁判
      時自得適用刑法第59條酌量減輕其刑，以避免過嚴之刑罰
      ，此參之司法院大法官釋字第263 號解釋文自明。亦即，
      法院為避免刑罰過於嚴苛，於情輕法重之情況下，應合目
      的性裁量而有適用刑法第59條酌量減輕被告刑度之義務。
      且適用刑法第59條酌量減輕其刑時，並不排除同法第57條
      所列舉10款事由之審酌（最高法院70年度第6 次刑事庭會
      議決議參照）。又刑法第59條與第57條兩條適用上固有區
      別，惟其所謂「犯罪之情狀」與「一切情形」，並非有截
      然不同之領域，故適用第59條酌量減輕其刑時，並不排除
      第57條所列舉10款事由之審酌，而第59條與第57條之適用
      ，同屬審判人員自由裁量之職權範圍，原判決已說明其審
      酌本件被告犯罪有顯可憫恕之事由，因而依刑法第59條酌
      量減輕其刑之理由，亦屬事實審法院量刑之裁量行使，檢
      察官上訴執此所為之指摘，難認係第三審合法之上訴理由
      （最高法院80年度台覆字第39號、95年度台上字第6157號
      、99年台上字第6420號判決意旨參照）
（二）而刑法第221 條第1 項以其他違反其意願之方法而為性交
      罪之法定刑為3 年以上10年以下有期徒刑，刑度堪稱重大
      。而同為性交之人，其原因動機不一，犯罪情節亦未必盡
      同，於此情形下，倘依其情狀處以3 年以下有期徒刑即足
      以懲儆，並可達防衛社會之目的者，自非不可依客觀之犯
      行與主觀之惡性二者加以考量其情狀是否具有顯可憫恕之
      處，適用刑法第59條規定酌量減輕其刑，期使個案裁判之
      量刑斟酌至當，符合比例原則。本件被告與告訴人A 女原
      為男女朋友關係，並曾有同居之事實，被告不顧A 女之反
      對，而對其強制性交，固應以刑罰制裁，但係因不願與Ａ
      女分手，一時情緒激動，失控犯下該罪，其犯罪情節顯與
      一般強制性交案件有別，且犯後又積極與Ａ女達成和解，
      Ａ女亦同意給予酌減甚至緩刑之寬典，顯見Ａ女對於被告
      此部分所為已有相當之諒解，綜合被告此部分犯罪之情狀
      以觀，若仍科以法定最低度刑即判處最輕本刑3 年有期徒
      刑，顯有情輕法重之憾，情堪憫恕，原審爰引刑法第59條
      酌減其刑，尚無不當，檢察官猶執前詞，指摘原判決不當
      ，為無理由，應予駁回。
據上論斷，應依刑事訴訟法第368條，判決如主文。
本案經檢察官劉靜婉到庭執行職務。
中    華    民    國   100    年    12    月    30    日
                  刑事第十八庭  審判長法  官  吳鴻章
                                      法  官  汪梅芬
                                      法  官  魏瑞紅
以上正本證明與原本無異。
如不服本判決，應於收受送達後10日內向本院提出上訴書狀，其
未敘述上訴之理由者並得於提起上訴後10日內向本院補提理由書
（均須按他造當事人之人數附繕本）「切勿逕送上級法院」。
                                      書記官  劉寶鈴
中    華    民    國   100    年    12    月    30    日

附表：
一、Sony Ericsson手機1 支；
二、SAMSUNG 手提電腦1 台。